【裁判字號】    96,上訴,2577
【裁判日期】    980430
【裁判案由】    貪污治罪條例
【裁判全文】
臺灣高等法院刑事判決                96年度上訴字第2577號
    上  訴  人
    即  被  告  甲○○
    選任辯護人  曾子興律師
                曾海光律師
上列上訴人因貪污治罪條例案件，不服臺灣臺北地方法院95年度
訴字第194號，中華民國96年5月15日第一審判決（起訴案號：臺
灣臺北地方法院檢察署92年度偵字第11564號、93年度偵字第145
98號），提起上訴，本院判決如下：
    主  文
原判決撤銷。
甲○○依據法令從事於公務之人員對於職務上之行為，收受賄賂
，處有期徒刑柒年陸月，併科罰金新臺幣壹佰伍拾萬元，罰金如
易服勞役以罰金總額與陸個月之日數比例折算。褫奪公權伍年。
所得之財物新台幣壹佰伍拾萬元，應予以追繳沒收，如全部或一
部無法追繳時，以其財產抵償之。
    事  實
一、甲○○係臺北市政府停車管理處（下稱停管處）技士派駐「
    370號公園附建地下停車場新建工程」（下稱370停車場工程
    ）之工地主任，為依據法令從事於公務之人員。緣民國89年
    6月20日，臺北市政府發包「370號公園附建地下停車場新建
    工程」，工程內容為興建公園地下一、二、三層之地下停車
    場，總計7百個停車位，由世龍營造股份有限公司（ 下稱世
    龍公司）以新臺幣（下同）2億8千萬元得標承攬施作。由於
    工地現場之地質原屬沼澤區，故基礎工程需施作地質改良工
    程，而世龍公司於施作期間，須對每批地質改良樁以一定之
    比例取樣，作鑽心取體之試驗，並分次送予甲○○核算計價
    。詎甲○○竟對於工地主任負責統籌、管理、監督工地所有
    業務及核算計價之職務上行為， 要求世龍公司支付賄賂150
    萬元，而該公司為求如期取得分期之工程款以便工程順利進
    展，乃分別於90年10月23日、 同年11月20日及91年6月14日
    ，先後自世龍公司所使用之第一商業銀行吉成分行楊淑真及
    張蒜帳戶提領47萬元、3萬元共50萬元、 彰化商業銀行吉成
    分行領取50萬元、第一商銀吉成分行林家華帳戶提領現金50
    萬元，由世龍公司工地主任黃忠雄（另經不起訴處分確定）
    於上述提領現金後， 旋在370號停車場工程工地現場將上開
    款項3次交付甲○○，甲○○則基於授受賄賂之犯意， 在上
    述時地先後接續收受賄賂各50萬元共計150萬元。
二、另甲○○因已知悉自己將取得賄款現金150萬元， 為隱匿自
    己貪污犯罪所得財物，竟基於概括犯意，先於90年9月6日後
    至90年10月24日間某日， 佯稱以其岳父邱阿乾有退休金150
    萬元可借之名義，向許俊翰為放款之要約，待許俊翰承諾借
    款後， 甲○○乃於90年10月24日將上述取得之第1筆賄款50
    萬元，扣除6萬元利息，以現金44萬元借予許俊翰， 約定還
    款期限為半年，許俊翰並開立遠期支票（票號為 0000000，
    帳號為00000000，發票日為91年4 月23日，發票人為威振實
    業有限公司〈下稱威振公司，負責人為許俊翰〉，付款人彰
    化銀行西松分行）1 張，作為借款之擔保，甲○○並於同日
    將利息6 萬元之現金，存入其妻邱阿招在西松郵局之帳戶（
    帳號為 0000000），並將該張遠期支票軋入邱阿招在建華商
    業銀行（下稱建華商銀）板橋分行之帳戶（帳號為00000000
    000000）而隱匿之。甲○○復於91年6月14日，將第3筆賄款
    50萬元，以相同方式借予許俊翰，並於同年6 月19日，以其
    子蘇俊榮之名義，匯款44萬元至威振公司在彰化銀行西松分
    行之帳戶（帳號為000000000000），俟許俊翰開立遠期支票
    （票號為000000 0，帳號為00000000，發票日為同年12月17
    日，發票人為威振公司，付款人為彰化銀行西松分行）1 張
    並交付甲○○後，甲○○即將該張遠期支票存入蘇俊榮在建
    華商銀東臺北簡易型分行之帳戶（帳號為00000000000000）
    ，且於該張遠期支票到期2 日後，自建華商銀東臺北簡易型
    分行提領44萬元，並存入邱阿招在建華商銀板橋分行之帳戶
    （帳號為00000000000000）。甲○○因而以上開方式連續隱
    匿其貪污所得。
三、案經法務部調查局北部地區機動工作組移送臺灣臺北地方法
    院檢察署檢察官偵查起訴。
    理  由
一、被告及其選任辯護人於本院準備程序，對於公訴人所提出及
    以下本院作為判斷依據之各項證據資料，均同意其證據能力
    （見原審95年5月12日準備程序筆錄）， 本院審酌該等言詞
    供述及書面作成時之情況，並無不宜作為證據之情事，依刑
    事訴訟法第159條之5之規定，得作為證據。並補充說明如下
    ：
（一）證人湯榮華之偵查中以證人身分傳喚具結在卷，所為證言
      又無顯有不可信之情況，依刑事訴訟法第159之1第2項 ，
      ，自得為證據。
（二）選任辯護人就證人許俊翰於法務部調查局證述被告主動提
      及其岳父有150萬元可供借貸一情， 認許俊翰於偵訊當日
      上午4、5點才自外打牌返家， 於當日8時即遭調查人員約
      談至完成筆錄為止，其當日睡眠甚短，在此身心狀態下，
      其陳述內容之真實性及正確性，實有疑竇，並無較可信之
      特別情況，自應認其筆錄無證據能力云云。然查，許俊翰
      於調查局之筆錄，經本院履勘結果於12點40分許俊翰確有
      陳稱：我昨晚朋友找我打牌，到清晨四、五點才回到家，
      我剛才還在沙發上睡等內容。惟證人陳稱有打牌到清晨之
      情，但有經過休息，尚難認有何疲勞訊問的情形。而許俊
      翰陳述150 萬元的部分雖然第一次是出於調查員的口中，
      但證人對於150 萬元的陳述係屬經過其思考及為其他事實
      的陳述，這部分應屬證人的真意。故許俊翰確於該次調查
      中確為如此陳述，已經原審於96年5月1日及本院當庭勘驗
      屬實，有原審審判筆錄及本院勘驗筆錄在卷足參，許俊翰
      於原審審判中結證改稱被告並未主動提及，且僅稱岳父有
      100 餘萬元一語，已與上開法務部調查局之證述不符，佐
      諸證人當時係經調查員詢問後分析其與被告借款來龍去脈
      後，說明被告確有提及其岳父有150 萬元一語，許俊翰甚
      至還為被告處境鳴冤不平，由此，證人當無受誘導或有何
      心理壓力無從自由陳述之處，是證人先前之未受干擾、修
      飾之證述，較有可信性之處，且為證明犯罪事實存否所必
      要，依刑事訴訟法第159條之2之規定，自得為證據。
（三）共同被告黃銘欽、湯國華原於偵查中係以共同被告身分供
      述，而未經具結，然被告及其辯護人對此三證人之證據能
      力並不爭執，已如前述，亦未主張要求對質詰問，按諸最
      高法院95年台上字6675號判決意旨，此三證人之證述，非
      不能為證據。
二、訊之被告矢口否認有何上揭貪污及洗錢犯行。辯稱：伊為停
    管處370新建工程之工地主任， 但未曾自承包商世龍公司或
    黃忠雄處取得150萬元，且世龍公司請款均稱順利， 與伊無
    涉。而所借許俊翰之金錢為伊向他人調借或其岳父之退休金
    ，根本非屬世龍公司之賄款，許俊翰跟伊借錢是在83年時說
    公司要週轉，伊說岳父有1百多萬元可以借他， 他是用收的
    客票向伊調錢，最多時調了2百萬元，當時給兩分利， 伊說
    岳父有退休金是在83年時，伊當時沒有跟他第二次說伊岳父
    有100 多萬元要借給他，且他在調查站也沒有這樣說云云。
    選任辯護人則以世龍公司之人員從未證稱被告確有收受 150
    萬元，且證人黃忠雄已證稱係假借支付被告交際費名義而向
    世龍公司詐領，將錢用在有關房屋修繕、子女結婚之費用上
    ，應為被告有利之認定；又被告從未告知許俊翰岳父有 150
    萬元可供借貸，且借貸金錢來源亦與世龍公司交際費無涉云
    云置辯。惟查：
（一）世龍公司為工程順利而編列提撥交際費150萬元予被告 ；
   1、世龍公司因所承攬370停車場工程工地請款緩慢， 經該公
      司副董湯榮華詢問工務經理黃銘欽後，因黃銘欽告以與被
      告商談要150萬才能解決，遂指示黃銘欽分三期付款， 第
      一期及第三期之50萬為黃銘欽領去，第二期之50萬則不清
      楚流向等情，業經證人湯榮華於偵查中結證明確（見92年
      度偵字第11564號偵卷 (二)第169頁反面至第171頁正面）
      。並據同案被告即世龍公司董事長湯國華於偵查中證以：
      一開始是工地的黃忠雄、黃銘欽其中一人提出工地需交際
      費150 萬，我和湯榮華及副總經理林衍勳（原名林家華）
      在公司商討後，有同意支付150萬之交際費， 當時有談好
      要分三次，目的是考慮資金運轉之問題，是在90年10月20
      日前幾天談的。當時沒有談及交付之對象是停管處工地主
      任，我們工地都會準備一筆交際費以備請小包吃飯及應付
      一些雜事及加快工程進度之開銷。因黃忠雄、黃銘欽做事
      已久，而相信他們，遂未確認是否有交付交際費。150 萬
      元只知道這工程需要交際，交付對象不清楚等語（同上偵
      卷第174頁反面至第175頁）。同案被告即世龍公司工務經
      理黃銘欽亦於偵查中證稱，此工程有交付150 萬元交際費
      分3次給付，第1次係於90年10月23日由其領款後至工地交
      予黃忠雄，翌日其並以電話聯繫，經黃忠雄回覆確定答案
      後，其遂記載於筆記本等情（見上開偵卷第187 頁反面至
      第188 頁）。證人黃忠雄亦於原審審判中亦結證確有向公
      司提議要支付被告交際費150萬，公司同意分3次支付，其
      並取得共150萬元之現金等語（見原審96年5 月1日審判筆
      錄）。
   2、世龍公司確由所使用之帳戶內分別支出50萬元3 次一事，
      此有世龍公司90總分類帳90年10月23日明細（見92年度偵
      字第11564偵卷 (一)第66頁）、世龍公司90年10月23日轉
      帳傳票（同上偵卷第68頁反面）、一銀吉成分行楊淑真、
      張蒜乙存帳戶90年10月23存款明細（同上偵卷第69頁）90
      年11月20日世龍公司轉帳傳票（見92年度偵字第11564 偵
      卷 (一) 第37頁反面）、世龍公司轉帳傳票世龍公司90年
      11月20日轉帳傳票（同上偵卷第72頁）、世龍公司90總分
      類帳90年11月20日明細（同上偵卷第71頁）、91年6 月13
      日世龍公司請款單（同上偵卷第38頁反面）、第一銀行吉
      成分行世龍公司之存款明細（同上偵卷第73頁）、第一銀
      行吉成分行支取憑單（同上偵卷第73頁反面）、聯邦銀行
      吉成分行世龍公司帳戶存款明細（見同上卷第74頁）、世
      龍公司91總分類帳91年7月2日紀錄（同上卷第75頁反面）
      、世龍公司91年6 月14日轉帳傳票（同上偵卷第77頁反面
      ）、第一銀行吉成分行世龍公司帳戶存款明細（同上偵卷
      第78頁）在卷可稽。
   3、準此，世龍公司確有因為求370工程及請款順利進行， 經
      該公司董事長、副董事長及總經理等主要決策負責人及工
      地負責人商討後， 由公司決定支付370工程工地之主任即
      被告150萬元，分3次給付並由公司帳戶支出由公司工地負
      責人黃忠雄負責交付一事，至屬甚明。被告及辯護人以世
      龍公司請款順利並無拖延情形，認證人湯榮華所言與事實
      不符云云，即不可採。
（二）黃忠雄確為行賄被告而向公司領取交際費150萬元：
      黃忠雄雖於原審審判中證以 其係以支付被告交際費150萬
      元為名詐領公司款項，實則係因替公司工作卻未分得相對
      之紅利，又為支出小孩婚費及房屋修繕而出此下策云云（
      見原審96年5月1日審判筆錄）。然世龍公司以就該工地請
      款不順，而要支付交際費，且由公司董事長、副董事長及
      總經理等主要負責人三兄弟商討一情，已如前述，可見此
      事非同小可、茲事體大；加之，詳觀上述卷附世龍公司轉
      帳傳票、請款單及總分類帳均已載明請款及支出之緣由，
      甚至黃銘欽事後亦加以確認，並於湯國華專用之筆記本上
      記載「370工地黃副理AM10:00聯絡，500,00蘇已拿」一情
      （見92年度偵字第11564偵卷 (二)第15至16頁），如此以
      觀，世龍公司就此一交際費支出，事前討論、事後確認，
      所有支領又詳加記載，自非證人黃忠雄任意編造即可矇領
      。參以黃忠雄亦於原審結證稱：該公司工程均有交際費，
      用於請客吃飯或工地雜務，其他工程其係以收據核銷，並
      未報支交際費，且公司負責人均對其信賴有加，始以此名
      目申請交際費等語（見原審96年5月1日審判筆錄），黃忠
      雄既在該公司服務多年，多次負責上億工程款之工程，何
      以他工程之交際以實支收據報銷，本件工程卻要申請交際
      費？公司負責人已對其信任，倘證人確有對紅利不足部分
      ，豈有以虛捏名義申請之必要，其所稱小孩婚禮費用及房
      屋修繕費用，大可向該公司說明預支，何況縱有需款孔急
      ，以其之職位資歷，大方以其他正當之名目向公司申請交
      際費用，焉有難處？豈需迂迴以此種向公務員行賄之不正
      手段及名義申領？黃忠雄以此等詐領之詞搪塞，非但與其
      一般交際費申領程序及其職務地位不合，甚至與常情亦有
      齟齬，所言為迴護被告之詞，不足採信。從而，黃忠雄確
      係為支付被告交際費而向公司請領150萬元，應可認定。
（三）黃忠雄確將150萬元交付被告，被告亦收受之：
   1、觀諸黃忠雄於法務部調查局調查時證稱：「150 萬我並沒
      有實際交給甲○○，我是留在自己身旁，自己私用。三次
      50萬我都沒有交給甲○○。我都私用，迄今已完全花光，
      沒有剩餘。錢我都是放在工地的工務所，並放在本人的工
      務櫃內，並沒有存入銀行。我都沒有買任何東西，我都是
      放在工地零花掉了，沒有憑據。都是零零星星的用掉已經
      不記得用途。我於370 號工程期間是住於蘆洲，因工地工
      務所有請保全人員，所以我就很放心的將前開150 萬元款
      項帶在身邊，下班時都會帶回家，上班時再帶到工務所，
      我並沒有囑託他人保管。因為工務所在二樓，而工地又有
      保全，所以我很放心的將這150 萬元，放在工地工務所，
      但晚上下班時我都有這些款項放在背包帶回家。我每天將
      這150萬帶進帶出我妻兒都不知道。因150萬是分三次拿，
      每次至只有50萬，所以我都是將款項放在身上隨處花用。
      」等語（見92年度偵字第11564偵卷 (二)第54至60頁）。
      證人當時所證150 萬元均放置工地零花用罄，妻兒亦均不
      知情云云，自足為彈劾證據，且既與被告於偵查中（見上
      開偵卷 (四)第118至120頁）及原審審判中結證所請領150
      萬元為其私人之兒子婚費及房屋修理費所用云云相互歧異
      不一，尤認證人有關150 萬元用途與流向之上述證言均屬
      無稽。惟就證人於偵查中所證「我要回家和家人商量再說
      。我很抱歉，我現在不方便講。如果老闆要將交際費交與
      公務員，也是透過我去交付，但我現在不方便講有無交付
      交際費給甲○○。黃銘欽有於交付50萬於我後，打電話向
      我確認。我有表示已交付甲○○。停管處沒有於土地改良
      方面刁難，拿交際費是為使工程進展更加順利。」等言（
      見上開卷 (二) 第191至192頁），並於原審審判交互詰問
      中對上開說詞亦不爭執（見原審96年5月1日審判筆錄），
      證人既對行賄公務員由其執行一事首肯在卷，且交付交際
      費確係為圖工程順利進行，佐諸前述證人為支付被告 150
      萬元而向公司申領，經公司負責人商議核准發放等節，證
      人既經公司審慎核發交際費，又有工程進展之考量，其自
      無任意花用之理，應係將150萬元交付被告無誤。
   2、復查，許俊翰於法務部調查局證稱：「其中第三筆50萬元
      甲○○以現金交付給我之前，是有一次甲○○於第二次借
      款之後問我先前分兩次借我100萬 之後公司營運狀況如何
      ，我說公司資金吃緊。甲○○就主動告訴我說他將有一筆
      岳父的退休金150萬元可以再借我週轉， 所以我於90年10
      月24日（離第二次借款90年9月6日不久）甲○○再借我50
      萬，並以現金交付」等語（見上開偵卷 (四) 第56頁反面
      ），且其證述之錄音帶經原審及本院勘驗結果，其確有供
      述「因為我跟他很單純，就是說剛好我也要用錢，他說他
      老丈人有一筆錢，因為退休了，他就把這筆錢說要放利息
      就對了，等於說他老丈人還在上班的意思就是這樣子，他
      就拿來借我。（問：他跟你說他老丈人退休的時候就是等
      於他開始借你150萬的時候就對了？）總共250萬的時候。
      （問：50、100，然後再加150 許？）對對，後面那個150
      就對了！（問：那他跟你講說他丈人有一筆150 萬退休金
      ，也是在90年9 月的時候，對不對？）我不曉得，他陸陸
      續續產生，這個要看這個帳。（問：你50嘛，第二個又50
      ，100嘛，然後後面150，我一直問你，我一直給你問說是
      什麼時候他講這個話？）什麼時候講，我要對這個，因為
      他產生出來的話，他在我這個對帳單裡面，他馬上就會顯
      現出來有這個這個250 萬。因為現在時間這樣子喔，我要
      去回想，很難確定說他什麼時候告訴我的。是他跟我講說
      ，因為，說實在我這邊一直都沒辦法周轉好，就是工資什
      麼一直都沒辦法周轉的很好，後來，第一個50萬我跟他開
      口他就借我了，但是那個差不多持續了很久的時間，第二
      個50萬他就有猶豫了，猶豫但是後來我再跟他講他就借給
      我了，借給我那就100 萬這樣子在轉，後來他有問我現在
      有沒有好一點，我看實在都周轉不太起來，也都一直在借
      ，他就說我丈人那邊有一個150 萬。（他就主動給你關心
      就對了？是不是？對啦？）嗯。（他自己就跟你講說我還
      有啦，我丈人有一筆退休金，是這樣吧？）是，是說有一
      筆退休金。」等語明確（有原審96年3 月27日審判筆錄、
      本院98年2 月23日勘驗筆錄可考），法務部調查局之調查
      筆錄自無許俊翰於原審結證所言有誤載之處，而許俊翰此
      部分證言較具可信性，亦同前述，其於本院翻易改稱被告
      僅論及其岳父有100餘萬可借云云，自非實在。
   3、被告雖以其係告以其岳父有 7、80萬之退休金云云置辯，
      酌以其於法務部調查局調查時已經供承其岳父於80年間退
      休，82年間交付退休金 6、70萬元而保管一事（見上開偵
      卷（四）第68頁、第73頁）再者被告與許俊翰間早自84年
      間起即有借款往來，且自89年6 月至90年10月前已借款共
      計100萬元，為被告所是認（見上開偵卷 (四)第67頁反面
      、第68頁正面、第73頁），則被告不過為一介委任級公務
      員，若有資金可供運用，早在二人84年開始借款時就已可
      說明來源，豈有借貸往來將近7年，復在已經借出合計100
      萬元之情形下，始又提及岳父10年前退休後之退休金，且
      所述退休金金額又與證人許俊翰所言不一致，被告雖又辯
      稱：  是在83年間告知許俊翰其岳父有 7、80萬之退休金
      可借，而非90年間借貸時告知云云，及許俊翰於原審詰問
      時亦為相同之證陳，惟許俊翰於調查局所證陳被告所告知
      150 萬元借款是其丈人退休款一節，乃是針對被告於90年
      10月24日陸續所出借之款項而言，此為許俊翰證陳甚明（
      見上開理由 (三) 2 部分），許俊翰於原審所陳應屬迴護
      被告之詞後卸，不足採為被告有利之認定，而被告所辯，
      亦屬事後卸責之詞，諉無可採。
  4、 許俊翰既已詳細證稱被告係告以其岳父有150萬元 可調借
      ，何以被告邀約借款之時間與金額竟與世龍公司允諾支付
      之時間及交際費數目相同，則被告確有於90年9月至10 月
      間某日向證人許提及岳父有150萬元現金可借支， 黃忠雄
      向公司請領150萬元交際費交付被告， 被告幾於同時向許
      俊翰告知有150萬元可供借用，交互以觀， 被告應有收受
      上開款項一節，自毋庸疑。 黃忠雄所言150萬元置於工地
      花用或為家中用罄，及證人許俊翰於原審審判中結證稱被
      告告知其岳父有100多萬可借等語，均屬勾串之詞， 不能
      憑採。
（四）被告固於法務部調查局供稱於90年10月24日所借許俊翰來
      源係個人於90年9月間標會所得46萬餘元， 後為其女婿胡
      善棚臨時借款25萬元，剩餘20餘萬元則以現金方式存放在
      家裡。之後因許俊翰欲借款，乃向胡善棚取回25萬湊足後
      ，再以現金方式借貸；91年6月19日之借款， 則向胞弟蘇
      正佃詢問後，遂代許俊翰向蘇正佃借用，以其子蘇俊榮之
      名匯款予許進翰云云（見92年度偵字第11564號偵卷 (四)
      第68頁反面、第73、74頁）。 然被告係以將收受150萬元
      賄款遂藉口岳父有150萬元可供調度向許俊翰借款一事 ，
      俱如前述，其上揭所辯款項來源，已有可議。而被告雖舉
      合會會單為證，縱係標會屬實，然被告所標得會款可以放
      貸許俊翰，資金既存，又何必對許俊翰藉詞其岳父有資金
      可調度；且證人胡善棚於法務部調查局證稱90年8、9月間
      因房屋裝修向被告陸續借款10餘萬不超過20萬元，每次以
      3至5萬元不等借款，再以3至5萬元不等返還，均以現金方
      式借還，但從未1次借還款各超過10萬元等節（ 見93年度
      偵字第14589號偵卷第82頁），所述已與被告歧異， 益加
      證被告所辯有其不可採信之處。證人蘇正佃於法務部調查
      局雖證稱被告向其所借44萬元，係於台北縣金瓜石二人之
      度假村時以現金交付等語（見上開偵卷第76頁正面），被
      告亦辯稱：利用例假日與弟弟蘇正佃回老家度假，所以蘇
      正佃才會把錢帶上山給他云云。然既以現金方式交付，被
      告與蘇正佃均居住於台北市，何須攜帶如此大筆現金至偏
      遙之地點交付？而被告此次係以其子之名義匯借許俊翰，
      何不要求蘇正佃直接匯交即可，豈有多此一舉並且承擔大
      量金錢攜帶之風險借款，何況被告供稱係代許俊翰向蘇正
      佃借支，則借款人蘇正佃直接匯款予貸款人即可，何須如
      此費事。故證人蘇正佃所證，應非事實，被告所辯亦屬無
      據，均不能據為被告有利之認定。
（五）被告藉許俊翰借還款，嗣後將金錢匯回其所使用其妻及子
      之帳戶之方式，掩飾其貪污所得之犯行，亦有邱阿招郵局
      儲金簿影本（92年度偵字第11564 偵卷（二）第86至87頁
      ）、被告甲○○之郵局儲金簿（同上偵卷第95至96頁）、
      邱阿招建華板橋分行往來明細表（同上偵卷第103至104頁
      ）、許俊翰之應付票款明細表（同上偵卷卷四第59至60頁
      ）、威振公司彰化銀行存摺（同上偵卷第61至63、66頁）
      、彰化銀行西松分行92年7 月18日彰西松字第1197號函覆
      威振公司90年6 月至91年12月之存提明細等資料（外置台
      中港填土工程附件資料卷第31至33頁）、建華銀行台北簡
      易分行92年7月17日（92）東北作字第00019號函覆蘇俊龍
      之存款往來明細及傳票資料等相關資料（見上開資料卷第
      41至46頁）、彰化銀行西松分行93年2 月23日彰西松字第
      343號函覆調查局威振公司所開出票號0000000，金額50萬
      元之支票正反面影本（見上開資料卷第50至52頁）、建華
      銀行板橋分行92年4月30日（92）板作字第00052號函覆邱
      阿招帳戶之往來明細（見上述資料卷第53至54頁）附卷為
      憑。另被告上訴後聲請調取台北市政府停車管理處所發包
      「370 號公園附建地下停車場新建工程」基礎工程之地質
      改良試椿取樣檢驗報告，其試驗結果合格，有該處97年 9
      月30日函覆在卷，惟本案係因順龍公司為求如期取得分期
      之工程款以便工程順利進展，而對被告職務上行為交付賄
      賂，而非要求被告違背其職務於試椿取樣檢驗報告放水，
      故此合格報告亦不能為被告有利之佐證。
（六）綜上各節，交互審視，被告對於職務上之行為，收受賄賂
      150 萬元並加以洗錢隱匿舉止，灼然已明。其事後所辯，
      無非卸責砌飾之詞，顯不足採。本件事證已臻明確，被告
      犯行實堪認定，應依法論科。被告及辯護人聲請傳喚證人
      黃忠雄、顏慶璋、謝玉茹，資以證明黃忠雄將公司款項用
      於房屋修繕及子女結婚費用上，並未交給被告，及被告確
      實有標會一節云云，本院認被告有職務上收受賄賂之行為
      ，證據上應甚明確，並無再予調查必要，附此敘明。
三、按刑法於94年1月7日修正、94年2月2日公布，並於95年7月1
    日施行，而行為後法律有變更者，適用行為時之法律。但行
    為後之法律有利於行為人者，適用最有利於行為人之法律，
    刑法第2條第1項定有明文。查被告行為後，刑法第55條牽連
    犯及第56條連續犯之規定，業已刪除，被告所犯數罪應依修
    正後之數罪併罰之規定分論併罰，此刪除雖非犯罪構成要件
    之變更，但顯已影響行為人刑罰之法律效果，自屬法律有變
    更，仍應比較新舊法之規定。是比較結果，修正後之規定並
    非較有利於被告。（ 最高法院95年第8次刑事庭會議決議參
    照）。又按被告行為後， 貪污治罪條例第2條於95年5月5日
    修正，95年7月1日施行， 其中因刑法第10條第2項關於公務
    員之定義，經修正公布施行， 貪污治罪條例第2條亦配合修
    正公布，原貪污治罪條例第2條規定：「 依據法令從事公務
    之人員，犯本條例之罪者，依本條例處斷；其受公務機關委
    託承辦公務之人，犯本條例之罪者，亦同」，修正為「公務
    員犯本條例之罪者，依本條例處斷」，將貪污治罪條例規定
    之「公務員」 定義完全依修正後刑法第10條第2項規定決定
    之。此一修正涉及公務員定義之變更，自屬法律有變更，惟
    因被告於案發時擔任臺北市政府停車管理處技士，於行為時
    本為舊法所定之依據法令從事公務之人員，亦同為修正後刑
    法第10條第2項第1款所定之依法令服務於國家、地方自治團
    體所屬機關而具有法定職務權限者，不論依修正前或修正後
    之規定，均屬貪污治罪條例第2條規定之人（修正前為第2條
    前段），對被告而言並無有利或不利之情形，又貪污治罪條
    例第10條於98年4月24日經修正公布實施，其中修正前第2項
    改修為同條第3項，對被告而言並無有利或不利之情形， 原
    依刑法第2條第1項前段規定，適用95年7月1日修正前貪污治
    罪條例之規定。
四、按被告任職於臺北市政府停車管理處技士， 派駐370號停車
    場工程工地主任，負責工程之監督及工程款請款之審核，為
    依據法令從事公務之人員。被告對職務上之行為，向世龍公
    司收受賄賂150萬元（職務上行為收受賄賂罪為最輕本刑5年
    以上有期徒刑之罪， 屬洗錢防制法第3條第1項第1款之重大
    犯罪），並以借款友人許俊翰及嗣後還款方式，藉以切斷資
    金流程關係，規避爾後司法機關追查．自有隱匿重大犯罪所
    得財物之行為。核被告所為，係犯貪污治罪條例第5條第1項
    第3款之對職務上之行為收受賄賂罪，以及洗錢防制法第9條
    第1 項之罪（被告行為後，洗錢防制法亦分於92年2月6日及
    95年5月30日修正，其中第9條第1項之規定「洗錢者，處5年
    以下有期徒刑，得併科新台幣300 萬元以下罰金。」修正為
    「犯第2條第1款之罪者，處5 年以下有期徒刑，得併科新臺
    幣300 萬元以下罰金。」，僅為用語之變更，刑度相同，對
    被告並無有利不利可言，依刑法第2條第1項前段規定，應適
    用修正前之舊法）。被告要求賄賂之行為為其收取賄賂之階
    段行為，不另論罪。被告要求世龍公司支付賄賂款150 萬元
    ，世龍公司先後3次交付賄款各50 萬元之行為，應屬接續犯
    ，應論以一罪。其先後2 次借款許俊翰隱匿貪污所得，時間
    緊接，所犯構成要件相同之罪名，顯係基於概括犯意反覆為
    之，應依修正前刑法第56條之規定，論以一罪，並加重其刑
    。其所犯上開收受賄賂及連續洗錢罪間，有方法結果之牽連
    犯關係，應依修正前刑法第55條之規定從一重以貪污治罪條
    例第5條第1項第3款之罪處斷。
五、原審予以被告論罪科刑，固非無據，惟查，被告要求世龍公
    司交付賄款150萬元後，由世龍公司分3次給付各50萬元之行
    為，應屬被告以單一行為，經數個階段，持續侵害同一法益
    之而言，應認世龍公司先後3 次交付賄款屬接續行為，論以
    被告單一收受賄賂犯行，原審論認被告是基於概括犯意之收
    受賄賂行為，而認屬連續犯行，尚有未合；另原審理由中說
    明應依95年7月1日修正前貪污治罪條例論處，惟於據上論結
    欄內漏引95年7月1日修正前之規定，亦屬未當；又貪污治罪
    條例第10條於98年4 月24日經修正公布實施，原審未及比較
    適用，亦有未洽。上訴人即被告上訴意旨仍執前詞，否認犯
    罪，指摘原判決不當，請求撤銷改判，雖無理由，惟原判決
    既有上開可議之處，自應由本院撤銷改判。爰審酌被告身為
    公務人員，竟利用職務上行為，收受賄賂，所得款項非微，
    對國家公務運作之廉潔清明損害甚鉅、嚴重影響人民對公務
    機關之正常交涉、犯後推諉卸責，及參酌被告之智識程度、
    生活狀況等一切情狀，量處如主文所示之刑，並諭知罰金易
    服勞役之折算標準，且依95年7月1日修正前貪污治罪條例第
    17條規定，宣告褫奪公權5年，所得財物150萬元依同條例第
    10條第1項、第2項之規定，應予追繳，並依其情節沒收，如
    全部或一部無法追繳時，應以其財產抵償之示懲。末按被告
    於犯罪時，刑法第42條第2 項規定：「易服勞役以1元以上3
    元以下折算1日。但勞役期限不得逾6個月。」又被告行為時
    之易服勞役折算標準，按修正前罰金罰鍰提高標準條例第 2
    條前段規定，就其原定數額提高為100倍折算1日，因此本件
    被告行為時之易服勞役折算標準，應以銀元300元折算1日，
    即新台幣900元折算1日。惟自95年7月1日修正公布施行之刑
    法第42條第3 項規定：「易服勞役以新台幣1,000元、2,000
    元或3,000元折算一日。但勞役期限不得逾1年。」茲比較修
    正前後之易服勞役折算標準結果，被告罰金易服勞役，若依
    修正前之規定不得逾6個月，修正後則為1年，仍以修正前之
    規定，較有利於被告，自應依刑法第2條第1項前段規定，適
    用修正前之刑法第42條第3項規定，定其折算標準。
據上論結，應依刑事訴訟法第369條第1項前段、第364條、第299
條第1項前段，95年7月1日修正前貪污治罪條例第2條、第5條第1
項第3款、第17條、第10條第1項、第2項， 洗錢防制法第9條第1
項、刑法第2條第1項前段、第11條前段、第37條第2項， 修正前
刑法第55條、第42條第3項，判決如主文。
本案經檢察官邱美育到庭執行職務。
中    華    民    國    98    年    4    月    30     日
            刑事第四庭    審判長法  官  陳筱珮
                                法  官  鄭水銓
                                法  官  周煙平
以上正本證明與原本無異。
如不服本判決，應於收受送達後10日內向本院提出上訴書狀，其
未敘述上訴之理由者並得於提起上訴後10日內向本院補提理由書
（均須按他造當事人之人數附繕本）「切勿逕送上級法院」。
                                書記官  陳秋雄
中    華    民    國    98    年    4     月    30    日
附錄：本案論罪科刑法條
貪污治罪條例第5條
有下列行為之一者，處7年以上有期徒刑，得併科新台幣6,000萬
元以下罰金：
一  意圖得利，擅提或截留公款或違背法令收募稅捐或公債者。
二  利用職務上之機會，詐取財物者。
三  對於職務上之行為，要求、期約或收受賄賂或其他不正利益者。
前項第1款及第2款之未遂犯罰之。


司法院資訊處製作；財團法人民間司法改革基金會備份。
